臺灣臺南地方法院民事判決　九十二年度訴字第一九三○號
　　原　　　告　丁○○
　　被　　　告　總祿境（廟）
　　法定代理人　丙○○
　　訴訟代理人　陳明義律師
右當事人間請求返還不當得利等事件，經本院於民國九十三年四月八日言詞辯論終結
，判決如左：
  主      文
原告之訴駁回。
訴訟費用由原告負擔。
    事    實
甲、原告方面：
一、聲明：求為判決：(一)被告總祿境應給付原告新台幣（下同）二百萬零三千零四十
    六元，及自民國（下同）八十五年十月十日起至清償日止，按年利率百分之五計
    算之利息。(二)原告就被告總祿境以甲○○○○○○管理委員會名義在金融機構之
    存款在前項金額本息範圍內強制執行。
二、陳述：
    (一)被告總祿境於七十九年三月四日成立管理委員會，管理廟產及法物等，原告為
      第一屆管理委員會監察委員，乙○○為財務委員兼出納、會計，己○○為總務
      委員兼出納、採購，戊○○為副總務委員兼出納，因被告總祿境收支不平衡，
      乙○○、己○○、戊○○（以下簡稱乙○○等三人）經管廟務部分貨款及支出
      係由原告代墊，均由乙○○等三人分別向原告取款，原告自八十一年至八十五
      年間代墊款項明細如下：
      (1)乙○○向原告請領款項共計一百四十九萬六千九百四十六元，其請款日期、
        金額如附表一所示。
      (2)己○○向原告請領款項共計共計四十四萬一千元，其請款日期、金額如附表
        二所示
      (3)戊○○向原告請領款項共計六萬六千元，其請款日期、金額如附表三所示。
      以上係原告為被告總祿境之代墊款合計二百萬三千零四十六元。原告於八十七
      年六月二十八日信徒大會所提出收支明細表（附於八十九年度訴字第十一號證
      物袋），其中記載八十七年四月二十九日扣除代墊款十七萬七千六百三十元，
      是經乙○○與己○○同意自所保管之存款中提出由原告領取，故扣除該被告已
      清償之代墊款十七萬七千六百三十元，剩下未返還部分還有一百八十二萬五千
      四百十六元（原告就已受償之十七萬七千六百三十元未減縮聲明），被告拒不
      清償，此屬原告對被告之借款債權，被告應予返還。又原告代墊清償被告之上
      開債務，因未獲清償而受有損害，被告係無法律上原因受債務消滅之利益，二
      者間有相當因果關係，即構成民法第一百七十九條之不當得利，爰依消費借貸
      及不當得利之法律關係提起本訴，併請引用台灣台南地方法院九十年度促字第
      八六○九號之支付命令暨確定證明書，判決如先位之聲明。
    (二)被告原由戊○○擔任管理人，廟產僅有福德正神像大尊一尊、小尊一尊、財神
      爺二尊及一些法物如神桌二只、鑼鼓一只、古鐘一只、扁塊數個及現金五萬多
      元，無不動產，乙○○、己○○與戊○○始於七十九年四月十六日成立甲○○○○○○管理委員會，當時並未交付現金予管理委員會，僅交付房屋（即廟屋
      ，未交所有權狀）、神桌二只、神像及金牌約五兩。第一屆管理委員會成立後
      ，第一年及第二年之信徒樂捐香油錢及賣金紙香收入（即保險櫃內之款項）都
      由戊○○、己○○掌管，嗣生爭執，戊○○退出，因乙○○居住廟後，經主任
      委員莊訓元協調，乃由乙○○掌管財務，收取香油錢及開金箱。因乙○○與其
      妻吳曹玉杯、己○○及被告楊獻文等人多次將開啟金箱所收取之信徒捐款、賣
      金收入侵占入己，造成被告總祿境收支不平衡，部分貨款及支出乃由時任監察
      委員之原告代墊。原告嗣經發覺乙○○等人之侵占行為，已向台灣台南地方法
      院檢察署提出告訴。
    (三)原告並未管理被告總祿境之現金，亦未負責採購，乙○○因擔任被告總祿境管
      理委員會之財務委員及出納員兼會計，掌控財務管理、保管現金收入，有乙○○自八十一年五月十日起八十七年七月十三日止收取「信徒樂捐款（即香油錢
      ）收入明細簿一本」可證（共九十五張及封面二張）。原告八七十九年十一月
      一日起至八十七年十一月五日止，共陸續捐款給被告總祿境二十六萬一千六百
      元。又乙○○於八十三年十月十九日曾向原告收取香油錢十萬元。己○○在七
      十九年十一月一日、八十四年三月二日、八十六年三月九日分別向原告收取香
      油錢一萬元、六千元與八千元。戊○○亦曾於八十二年二月七日向原告收取香
      油錢十萬元，均有各該經渠等簽收之感謝狀可證，足見渠等均有保管被告總祿
      境之現金收入。乙○○等三人為規避債務，逃避刑責，利用耳語散播謊言向各
      委員述說原告保管公款等不實事項，致管理委員黃獻文、吳明道、蘇裕益等人
      誤認而為不實證述，乙○○、己○○與戊○○並在台南地院八十八年度南簡字
      第一九○六號、八十九年度訴字第十一號及台灣高等法院台南分院八十九年上
      易字第一五○號出庭為不實陳述，致法院誤認事實作出不實判決，渠等亦就刑
      事部分在台南地檢署八十七年偵字第一三九九五號、八十七年偵字第一四五六
      五號、八十九年偵字第一四一五二號、九十年偵字第三三三三號、九十年偵字
      第四七四五號、九十一年偵字第九五六一號、九十一年偵字第一二八一三號及
      台南地院八十八年自字第三一九號等案件出庭應訊時，都作不實陳述，鈞長未
      予詳查，導致誤認而為不起訴處分。
    (四)乙○○及其妻吳曹玉杯，在八十四年八月二十六日曾向原告借款收取原告支票
      即彰化商業銀行台南分行支票帳號00000－000號、支票號碼：ＦＱ0
      000000號面額八萬元，作為「被告總祿境八十四年農曆八月十五日中秋
      節遊境費用」，該支票由乙○○女婿林正智交換，有彰化銀行台南分行支出傳
      票可證。被告總祿境之信徒樂捐款（即香油錢）、賣金紙香收入，和信徒之「
      添香油錢」、「保險櫃（即金箱）」之現金公款，均由財務委員乙○○、總務
      委員己○○、副總務委員戊○○及乙○○之妻吳曹玉杯等四人共同保管。乙○○等三人及訴外人吳曹玉杯等共同連續侵占被告總祿境收入公款如下，並均據
      原告提出刑事侵告告訴：
      (1)八十一年四月一日起至八十一年五月九日止，乙○○、己○○及戊○○收取
        信徒捐款八萬元未交原告入帳，侵占入己。
      (2)八十一年九月七日晚上八時許乙○○曾會同原告開啟保險櫃（即開金箱），
        提到乙○○住所一樓（台南市○○路○段三十九巷六號）客廳清點金額，共
        有三十八萬六千五百元，扣除己○○取出一百元購買飲料五罐給在場清點人
        員飲用後（現場有原告、乙○○、己○○、戊○○與吳曹玉杯），剩餘三十
        八萬六千四百元，當時戊○○、己○○等二人向原告詐稱，此筆現金收入要
        作為「頂土地公廟建醮專款」，交由乙○○保管支出，嗣後在八十七年六月
        二十八日改選委員會時，乙○○、己○○、戊○○並未將該款移交下屆管理
        委員會，迭經原告以存證信函催討，均置之不理，原告不得已始於九十二年
        十二月五日提出刑事告訴，乙○○等三人均辯稱未管理被告甲○○○○○○
        現金收入，並稱是原告管理，是為規避債務，所述不實，不足採信。
      (3)八十一年九月十一日（即中秋節）乙○○等三人在乙○○住所清點慶典收入
        與賣金紙香收入共計二十五萬六千五百五十元，向原告詐稱該款要作為「頂
        土地云廟」建醮專款，即將現款交付乙○○與其妻吳曹玉杯，惟嗣後未在慶
        典撥出上述專用款，亦未在八十七年六月二十八日改選委員會時辦理移交。
      (4)八十二年二月二十二日福德正神聖誕慶典信徒樂捐款及賣金紙香收入扣除康
        樂隊費用後，餘額九十五萬七千九百七十元，乙○○等三人向原告詐稱：這
        次收入要作為「玉王皇（即天公廟）」建醮專款，即將現款交付乙○○及其
        妻吳曹玉杯，該款於八十七年六月二十八日改選管理委員時未移交。
      (5)八十二年九月三十日（即中秋節）乙○○等三人在乙○○住所清點信徒樂捐
        款及賣金紙香收入共計二十七萬一千六百一十元，向原告詐稱要作為「萬福
        庵廟」建醮專款，亦將款項交付乙○○及其妻吳曹玉杯，惟並未作為「萬福
        庵廟」慶典時之支付費用，又未在八十七年六月二十八日改選委員會時辨理
        移交。
      (6)八十六年一月四日乙○○、己○○向原告詐稱管理委員會無錢可購物，要原
        告填寫面額五萬元之取款單，由乙○○、己○○二人至三信成功分社領取五
        萬元，未在八十七年六月二十八日被告總祿境改選第二屆管理委員，及九十
        一年七月二十一日改選第三屆管理委員時辦理移交，亦未交原告審核，侵占
        入己。
      (7)八十七年十一月四日晚八時許，乙○○等三人未會同原告私自開金箱取公款
        三十三萬八千一百五十元，侵占入己，經原告屢催不還，又未在九十一年七
        月二十一日改選管理委員時移交。
    (五)乙○○等三人收取信徒樂捐之香油錢，係委原告之妻徐秀琴代為記帳作傳票，
      有甲○○○○○○帳目收入登記簿三本、帳目支出登記簿三本為證，由上開帳
      目收入登記簿記載，在八十年一月一日起至八十年十二月十五日止，己○○、
      戊○○共收取信徒樂捐之香油錢三百二十四七千三百元，包括八十年二月八日
      向原告收取之香油錢十萬元，此即其二人負責保管之公款。八十一年一月一日
      起至八十七年七月十三日止即由乙○○與己○○、戊○○即共同兼財務、出納
      及採購，負責收取信徒樂捐之香油錢及開金箱（即保險櫃），共同管理保管公
      款，此有甲○○○○○○帳目收入登記簿可證。金箱即保險櫃係七十七年間信
      徒劉文雄捐贈，保險櫃密碼由被告己○○保管，乙○○、戊○○各保管一副鎖
      ，七十九年三月六日管理委員會成立後，自八十年一月八日起，為取信信徒，
      始會同原告監督開金箱，係至乙○○台南市○○路○段三十九巷六號住所，清
      點保險櫃內金額，清點完畢由乙○○收取，並與己○○共同管理。原告如經通
      知到場監督開金箱，都有在開金箱之紀錄簿簽（徐），或簽（丁○○），如未
      到場監督就由乙○○、己○○或戊○○自行簽名，此有開金箱紀錄簿可稽。開
      金箱所收取之現款均由乙○○、己○○、戊○○私自挪用，未經主任委員核示
      ，亦未交原告審核，因渠等私自擴權，致被告台南市總錄境廟帳目不清，而遭
      乙○○等三人侵占。被告總祿境參加各種慶典之支出如「玉皇宮廟（即天公廟
      ）建醮花費三百萬元」、「頂土地公廟建醮花費二百五十萬元」、「萬福庵道
      境慶典花費二十五萬元」、「萬福庵廟建醮花費二百三十萬元」、「三老爺宮
      廟建醮花費二百五十萬元」、「迎媽祖遊境全市慶典花費五十萬元」、「小媽
      祖遊境慶典花費三十萬元」，「五盟境廟每年在八月十五日前一星期辦遊境共
      五年共花費七十八萬元」、八十年元月「慶祝總祿境廟庚午年科三朝清醮慶典
      花費五百六十萬元」、「尊王堂二十五年週年慶典遊境花費二十八萬元」，「
      小上帝欠廟遊境花費十五萬元」等十一次所有的慶典支出費用共一千八百一十
      六萬元，均係乙○○等三人私自作主，自掌管之現金收入款支付，未經管理委
      員會決議，亦未經原告審核，係支出後始將帳單交徐秀琴代為登帳作支出傳票
      ，此亦有乙○○製作之下土地廟收支明細簿可證。嗣經原告發現催討，乙○○
      始於八十八年八月十五日交付信徒大會。被告總祿境因公款遭乙○○等三人侵
      占，造成收支不平衡，導致無法支付部分支出，始由原告以現金或支票代墊為
      其清償債務。
    (六)被告總祿境自七十九年四月十六日起至八十四年十二月三日以前並未開戶存款
      ，公款都由乙○○等三人全權掌管，主任委員莊訓元自八十三年初就將印信及
      職章交由乙○○保管，莊訓元即行蹤不明，由乙○○代理主任委員。乙○○為
      取信信徒，於八十四年十二月四日利用原告名義，在台南市第三信用合作社成
      功分社開設活期帳號00000－00－00000－0－0號帳戶，存摺由
      乙○○保管，信徒樂捐款及開金箱收入都由乙○○與己○○寄存，有時會同原
      告幫忙到三信成功分社存款辨理定存三張共一百八十萬元，也有很多信徒樂捐
      款乙○○未存入帳戶而自行保管，未告知原告。自八十六年七月十七日止部份
      消費支出才由帳戶存款支付，也有部份消費支出由乙○○私自收取之捐款收入
      中支出，未告知原告，原告係在不知被告乙○○亦有保管公款之情形下代墊被
      告總祿境之消費支出。被告總祿境既已在三信成功分社開戶，其收入自應存入
      該帳戶，以取信信徒，惟乙○○等三人自八十四年十二月四日起至八十七年七
      月十三日止，未經管理委員會同意私立收取信徒捐款，規避原告監督，且未將
      所收取之信徒捐款及其他收入存入帳戶，又向原告請領現款，此有卷附乙○○
      所記載下土地廟收入明細帳冊共九十七張可證。
    (七)被告總祿境交接仍有結餘一百八十四萬九千二百七十七元、定期存款三張共一
      百八十萬元，被告總祿境自八十四年十二月四日以原告名義開戶至八十七年七
      月十五日轉帳八十五萬七千六百五十七元移交第二屆，是原告監督所節省來，
      乙○○等三人未有機會再侵占公款。乙○○等三人自七十九年四月十五日起至
      八十六年一月四日止共侵占二百三十一萬八千六百四十元，原告曾以九十一年
      七月二十日（９１）總監義字第○○九號函台南市政府及台南市北區區公所備
      查，並函知各信徒。被告總祿境因自八十年起至八十四年止參加廟慶典如「天
      公廟」「頂土地公廟」「萬福庵廟」、「小媽祖廟」、「天后宮廟」、「尊王
      堂廟」、「五盟境廟」、「小上帝公廟」及「本廟建醮慶典」等，花費共一千
      五百六十六萬元，加上乙○○等三人共同侵占公款二百三十一萬八千六百四十
      元，被告才會發生收支不平衡，而由原告代墊消費支出二百萬零三千零四十六
      元，扣除已返還之十七萬七千六百十六元，被告應給付一百八十二萬五千四百
      十六元。
    (八)乙○○於台灣高等法院台南分院於八十九年九月二十九日審理八十九年度上易
      字第一五○號返還借款事件時證述未收到該訴訟事件證人王啟瑞捐獻之油香錢
      三萬元，惟據證人王啟瑞於同日證述：樂捐三萬元，將錢交給乙○○等語，且
      該筆捐款於乙○○所記載之台南市總祿境下土地廟收入明細簿內已登錄「八十
      三年十一月八日王啟瑞三萬元」，足證乙○○陳述不實，不足採信，則其在上
      開訴訟事件中證稱「未收取開金箱的收入」，亦屬虛偽，不足採信，從而上開
      對原告不利不公之確定判決已有明顯瑕疵。
    (九)甲○○○○○○管理委員會就是被告總祿境，二者為同一體，甲○○○○○○
      管理委員會管理被告總祿境收入財產，並處理一切事務。被告總祿境消費支出
      借貸都是由甲○○○○○○管理委員會財務委員即乙○○、總務委員即被告己○○、副總務委員即戊○○等三人出面向原告借支，由原告代墊現款以為其清
      償，原告共代墊二百萬零三千零四十六元，有九十年度促字第八六○九號支付
      命令暨確定證明書可證，被告獲有債務消滅之利益，致原告受有損害，被告總
      祿境係無法律上原因而受利益，自屬不當得利。
三、證據：提出告訴狀七份、感謝狀十五份、現金支出傳票、收據暨支票共四十七份
    、乙○○收取香油錢保管收入明細簿一本（九十七張）、乙○○支出明細表一本
    、乙○○收支節本、慶建醮支出總計表一份、支付命令暨確定證明書各一份、戶
    籍謄本三份、刑事告訴狀暨各該附件七份、乙○○收取公款記帳之對帳單五份、
    三信成功分社存摺一本、總祿境監察委員函二份、甲○○○○○○參加交陪境慶
    典支出總表一份、台灣高等法院台南分院八十九年度上易字第一五○號八十九年
    九月二十九日筆錄二份、開金箱金額紀錄簿六張、台南市寺廟變動登記表三紙、
    台南市總祿境管理委員會章程一份。
乙、被告方面：
一、聲明：求為判決：原告之訴駁回。
二、陳述：
    (一)鈞院九十年度促字第八六○九號支付命令未合法送達，未確定，且「甲○○○○○○管理委員會」無當事人能力，原告請求之二百萬三千零四十六元債權不
      存在。
      (1)被告總祿境廟之管理委員會於八十八年七月二十五日召開第二屆臨時委員會
        議，決議丙○○為法定代理人，原法定代理人黃有仁，因行方不明，已非被
        告總祿境之法定代理人，原告於八十九年一月向鈞院起訴請求被告總祿境給
        付借款，也是列丙○○為法定代理人，上開支付命令原告竟故意列行方不明
        之黃有仁為法定代理人（本案起訴狀也是如此），並為送達，使被告無法收
        到，實屬於法不合，不發生合法送達之效力，顯然未確定，為鈞院九十年度
        再字第一○號裁定所認定。
      (2)「甲○○○○○○管理委員會」僅係被告之內部管理機關，並非獨立於被告
        外之另一非法人團體，無當事人能力，不得作為支付命令之債務人，有台灣
        高等法院台南分院民事裁定可證。
      (3)原告主張九十年度促字第八六○九號支付命令，因不合法送達，又無當事人
        能力，非有效成立，因此聲請強制執行遭駁回，故原告請求之二百萬三千零
        四十六元債權不存在。
    (二)原告無代墊款清償被告債務，被告也無向原告借用款項。
      (1)被告總祿境廟奉祀福德正神（土地公），歷代傳下來香火很盛，除信徒時常
        樂捐外，廟裏也有充分財力，自七十九年四月十六日成立第一屆管理委員會
        管理財產，從無向外借款或由他人代墊款清償債務。
      (2)原告自七十九年四月至八十四年十一月擔任甲○○○○○○管理委員會監察
        委員兼財務、出納、會計，因管理委員會沒有設立銀行帳戶管理廟方公款，
        廟裡所收的款項均交給原告保管，廟方需要開支才由工作人員向原告申請領
        款支用，到八十四年十二月四日管理委員們建議要將廟方的公款存入銀行，
        才由原告向台南市第三信用合作社成功分社以原告及己○○名義開設000
        00－00－00000－0－0號活期帳號，將原告所保管公款及廟方以
        後所收公款存入銀行，此事實業經證人乙○○、蘇裕益、黃獻文於八十八年
        南簡字第一九○六號給付借款事件到庭說明，另證人乙○○、戊○○、蘇裕
        益、黃獻文、吳明道、己○○於八十九年度訴字第十一號、台灣高等法院台
        南分院八十九年度上易字第一五○號給付借款案也分別到庭同樣證明，原告
        確有保管被告總祿境廟公款，已為上開確定之民事判決所認定，台灣台南地
        方法院檢察署檢察官九十年度偵字第三三三三、四七四五號不起訴處分書也
        證明當時總祿境廟所收公款均交由原告保管，原告於台灣台南地方法院檢察
        署九十一年度偵字第九五六一、一二八一三號侵占等一案偵查中也在庭敘稱
        ：「他們三人（指乙○○、黃有仁、蘇裕益）暫支用款都有經由我同意，只
        是事後他們並沒有拿單據來報表，所以我要追究責任」，則本件原告提出之
        現金傳票、支票、收據等，均是原告保管被告總祿境廟公款之開支，並非代
        墊清償被告債務或被告向原告之借用款。
      (3)原告主張被告向其無款或代墊款清償被告債務，卻一直無法提出「借貸」或
        「代墊」之證據，原告在八十九年度訴字第十一號給付借款事件審理中提出
        原告於八十六年七月三十一日製作之甲○○○○○○管理委員會甲表收支明
        細表，明細表中至八十四年九月三十日尚有結餘七十九萬三千七百零三元，
        再依原告提出由其製作期間自七十九年四月十六日起至八十六年七月二十三
        日止之甲○○○○○○管理委員會第一屆部分由丁○○委員代管收支明細表
        移交清單所載，其中八十四年九月三十日止尚有結餘五十九萬五千六百二十
        七元，則被告總祿境廟之開支何須原告代墊款，也不須向原告私人借款。
    (三)本件原所訴各節前已經起訴過，並經鈞院八十九年度訴字第十一號及台灣高等
      法院台南分院八十九年度上易字第一五○號民事判決駁回原告之訴確定。
      (1)原告於八十九年一月向鈞院起訴請求被告給付借款，主張被告向其借款九筆
        共九十萬五千元，並提出暫付款支出傳票九紙、支票、收支明細表、移交清
        冊為據，且自認上開借款被告在八十七年四月二十九日先還原告十七萬七千
        六百三十元，尚欠原告七十二萬七千三百七十元，但經鈞院及上訴審法院詳
        細調查及審理，認原告之主張不實而判決駁回原告之請求。
      (2)本件原告九十三年一月二十日民事追加起訴及準備書狀提出之證七、證八、
        證九、證十、證十一、證十二、證十三、證十四、證十五在上開給付借款案
        已提出過，經查非事實而駁回原告之請求，本案又增加至二百萬三千零四十
        六元，證明原告主張均不實在，依一事不再理原則，原告之請求於法不合。
三、證據：提出本院九十年度再字第一○號民事裁定一件、台灣高等法院台南分院九
    十一年度抗字第一七七號民事裁定一件、最高法院九十一年度台抗字第三二三號
    民事裁定一件、台灣高等法院台南分院九十一年度抗更(一)字第四號民事裁定一件
    、判決確定證明書一件、本院九十年度執慎字第二○四五七號民事裁定一件、台
    灣高等法院台南分院九十二年度抗字第二三四號民事裁定一件、本院台南簡易庭
    八十八年度南簡字第一九○六號宣示判決筆錄一件、本院八十九年度訴字第十一
    號民事判決、台灣高等法院台南分院八十九年度上易字第一五○號民事判決各一
    件、台灣台南地方法院檢察署檢察官九十年度偵字第三三三三、四七四五號不起
    訴處分書一件、九十一年度偵字第九五六一、一二八一三號不起訴處分書一件（
    以上均為影本，由被告總祿境提出）、台南市總祿境下土地廟收支明細簿二本（
    被告乙○○提出）。
丙、本院依職權調閱本院八十八年度南簡字第一九○六號、本院八十九年度訴字第一
    一號、台灣高等法院台南分院八十九年度上易字第一五○號、本院九十年度促字
    第八六○九號、九十年度執字第二○四五七號、台灣台南地方法院檢察署九十年
    度偵字第三三三三、四七四五號、九十一年度偵字第九五六一號案卷。
    理　　由
一、被告總祿境曾向台南市政府辦理寺廟登記，設有管理委員會，有辦事處、獨立財
    產與一定之目的，有原告提出台南市寺廟變動登記表、甲○○○○○○管理委員
    會章程附卷可稽（第四卷第八十二、八十三頁），核與民事訴訟法第四十條第三
    項所稱之「非法人團體」要件相當，被告自有權利能力，得為當事人，並以其管
    理人為法定代理人。又總祿境管理委員會於八十八年七月二十五日召開第二屆臨
    時委員會，決議丙○○為信徒大會主席，有臨時委員會議紀錄附於本院八十九年
    度訴字第十一號案卷，且為兩造所不爭，自得由丙○○為其法定代理人。又原告
    雖於訴狀被告欄記載「甲○○○○○○（甲○○○○○○管理委員會）」，惟原
    告已自承其起訴之對象為「總祿境廟」（第一卷第三十三頁筆錄），而總祿境廟
    管理委員會僅屬總祿境之管理機關，並無獨立財產，自不能獨立於總祿境而存在
    ，故原告贅引「甲○○○○○○管理委員會」一詞，核係誤會，惟此部分之記載
    於其對被告總祿境之起訴尚無影響，合先說明。
二、原告起訴主張：被告總祿境於七十九年三月四日成立管理委員會，原告丁○○為
    第一屆管理委員會監察委員，乙○○為財務委員兼出納、會計，己○○為總務委
    員兼出納、採購，戊○○為副總務委員兼出納，因被告收支不平衡，乙○○等三
    人經管廟務之支出係原告代墊，均由乙○○等三人分別向原告取款，原告自八十
    一年至八十五年間代墊款項共計二百萬三千零四十六元，其取款明細如附表一、
    二、三所示。除於八十七年四月二十九日經乙○○、己○○同意，自被告存於台
    南市第三信用合作社成功分社（以下簡稱三信成功分社）之活期存款中領出十七
    萬七千六百三十元交付原告外，餘額一百八十二萬五千四百十六元屢經原告催討
    ，迄未據被告清償，爰依消費借貸及不當得利之法律關係，請求被告給付二百萬
    三千零四十六元（原告迄至本院言詞辯論終結前未減縮聲明），及自八十五年十
    月十日起至清償日止，按週年利率百分之五計算之利息，並准原告就被告以甲○○○○○○管理委員會名義在金融機構之存款在前項金額本息範圍內強制執行。
三、被告則以：原告請求被告總祿境之給付，有部分曾經本院八十八年度南簡字第一
    九○六號給付借款事件、本院八十九年度訴字第十一號、台灣高等法院台南分院
    八十九年度上易字第一五○號給付借款事件之確定判決所認定，此部分違反一事
    不再理原則。原告自七十九年四月至八十四年十一月擔任被告管理委員會監察委
    員兼財務、出納、會計，因管理委員會沒有設立銀行帳戶管理公款，廟裡收入均
    交原告保管，廟方須要開支始由工作人員向原告請款支用，嗣八十四年十二月四
    日始由原告向三信成功分社以原告名義開設活期存款帳戶，將原告所保管之公款
    及廟方以後之收入存入該帳戶，本件原告提出之現金支出傳票、支票、收據等，
    均是原告保管被告公款之開支，並非代墊清償被告之債務，或被告向原告之借款
    等語置辯。
四、按除別有規定外，確定之終局判決就經裁判之訴訟標的有既判力，民事訴訟法第
    四百條第一項定有明文。又訴訟法上所謂一事不再理原則，乃指同一事件已有確
    定之終局判決者而言，所謂同一事件，係指同一當事人就同一法律關係而為同一
    之請求（最高法院九十二年台上字第五五五號判決意旨參酌）。經查，本件原告
    請求被告給付二百萬三千零四十六元，其中原告主張乙○○為經管廟務自八十一
    年十月二十七日起至八十四年十月七日止，以現金支出傳票向原告請領現款共計
    九十萬五千元（即附表一編號１至９之款項），請求被告給付該九十萬五千元部
    分，原告曾以同一原因事實、同一法律關係，於八十八年十月二十五日聲請本院
    對被告核發支付命令，因被告聲明異議視為起訴，而為本院八十九年度訴字第十
    一號、台灣高等法院台南分院八十九年度上易字第一五○號判決原告敗訴確定，
    業經調閱上開案卷核閱無誤，原告於上開確定判決審理中所提出之現金支出傳票
    六紙，即為本件請求所依據之證物，原告亦自承係重複請求（參見第二卷第十八
    頁筆錄），足認係同一事件，原告此部分請求自應受上開確定判決拘束，不得再
    行起訴，其再行起訴，違反一事不再理原則，應予駁回。
五、原告主張乙○○、己○○、戊○○為經管被告總祿境廟務於附表一編號１至３７
    、附表二編號１至８、附表三編號１、２所示時日分別向原告請領現款，共計一
    百零九萬八千零四十六元（即扣除已判決確定之九十萬零五千元部分），均由原
    告以現金或簽發支票方式以為交付，業據提出乙○○等三人或其所委託請領現款
    之訴外人葉彩霞、許清濱簽名之現金支出傳票、原告簽發兌現之支票、收據等為
    證，且為被告所不爭執，堪認原告此部分主張為真實。至原告主張所交付乙○○
    等三人之現款係其代被告墊付，屬被告對其之借款，及被告之債務因原告代墊支
    出而消滅，受有不當得利乙節，則為被告所否認，並以前揭情詞置辯。則本件應
    審究者為原告有無保管被告之現款？兩造間有無消費借貸關係？被告自原告受領
    之上開款項是否無法律上原因而受有利益？
六、按當事人主張有利於己之事實者，就其事實有舉證之責任，民事訴訟法第二百七
    十七條定有明文。次按原告主張權利者，應先由原告負舉證責任，若原告不能舉
    證以證實自己主張之事實為真實，則被告就其抗辯事實即令不能舉證，亦應駁回
    原告之請求；又主張法律關係存在之當事人，須就法律關係發生所須具備之要件
    ，負舉證責任，於金錢借貸關係中，須就其發生所須具備之特別要件即金錢之交
    付及借貸意思表示互相一致，負舉證之責，若僅證明有金錢之交付，未證明借貸
    意思表示互相一致者，尚不能認為有金錢借貸關係存在（最高法院四十八年台上
    字第八八七號判例、八十一年台上字第二三七二號、八十二年台上字第一七二三
    號判決要旨參照）。本件原告雖主張從未為被告經管財務與保管現款，被告之財
    務係乙○○等三人經管，開金箱與賣金現款收入均係交付乙○○等三人，原告僅
    於到場監督開金箱時，始在紀錄簿上簽名，並未取回現款保管，被告之消費係乙○○等三人於支出後，始將帳單交原告之妻徐秀琴代為登帳作支出傳票云云。經
    查：
    (一)被告已否認與原告間有何借貸關係，參以乙○○等三人亦抗辯向原告請領之現
      款係被告總祿境所有由原告所保管，則僅據原告所提出之現金支出傳票、收據
      及已兌領之支票，固能證明原告確有交付如附表所示各筆現款予乙○○等三人
      之事實，惟不足以證明原告與被告總祿境間有何消費借貸關係。
    (二)被告曾於八十七年六月二十八日召開第二屆信徒大會，原告於該次會議中提出
      其製作之「台南市總祿境（下土地廟）管理委員會甲表（１）收支明細表」供
      信徒閱覽，該收支明細表記載被告自七十九年四月十六日起至八十六年七月二
      十三日止之收支明細，依年度計算每年總收入與總支出，如有結餘計入下一年
      度，如有不足則記載原告先行墊付之金額，並自下一年度之收入中扣減，截至
      八十六年七月二十三日止，總收入為一千零八萬八千零九百十四元，總支出為
      一千一百零五萬八千五百四十四元，不足「十七萬七千六百三十元由丁○○先
      墊付之」，再核對八十七年七月十五日被告第一屆與第二屆管理委員會移送清
      冊，記載原告移交予第二屆主任委員黃有仁之清冊為三信成功分社存摺一本、
      三信定存單三張，共計三百三十六萬六千二百二十五元，其中存摺交易明細表
      記載八十七年四月二十九日支出十七萬七千六百三十元，並附記「丁○○透支
      還款」（以上證物係附於本院八十九年度訴字第十一號證物袋內，審理時經提
      示兩造），足見該筆存摺支出交易係依原告提出信徒大會之上開收支明細表所
      載原告墊付之金額提領清償原告，原告對受領該十七萬七千六百三十元墊款亦
      不爭執，則苟原告在八十七年六月二十八日第二屆信徒大會前確曾為被告支出
      如附表一、二、三所示之各筆墊款達二百萬三千零四十六元未獲清償，何以其
      自行製作提出信徒大會之收支明細表僅記載其墊款為十七萬七千六百三十元？
      且未自其移交之現金三百三十六萬六千二百二十五元中扣抵，或附記於移交清
      冊中？
    (三)原告曾於八十八年間製作監察委員會工作報告書，其附件「收入支出明細表」
      記載自八十八年一月一日起至八十八年七月十五日止之收入支出總額，並以第
      一屆移交之活期存款與收入計算，尚有餘額三百零二萬五千三百四十五元（以
      上文書附於本院八十八年度南簡字第一九○六號案卷，並於審理時提示兩造）
      ，其備註欄第二項記載「第一屆委員會移交之公款存在三信信用合作社成功分
      社活期存款有三、○三二、○六二元，扣除本件監察委員丁○○先代付公款一
      八四、五五○元，第一屆移交剩餘金額：二、八四七、五一二元正」，苟原告
      於任第一屆監察委員期間確有代墊本件請求之二百萬三千零四十六元，何以於
      所製作之上開收入支出明細表僅記載代付一八四、五五○元？亦僅自其製作之
      收入支出明細表餘額現金中扣除一八四、五五○元？又由原告於工作報告書中
      第七點記載「本會第一屆委員會由監察委員丁○○代管部分收入、支出帳目及
      傳票結清」等語，顯見原告主張從未保管被告總祿境之現款收入，尚非實在。
    (四)本院八十九年度訴字第十一號給付借款事件審理時，證人蘇裕益證述：「我是
      擔任第一屆委員，第二屆總務委員，七十九年起，錢包含賣金的金庫錢、神明
      生日捐的錢，均是由原告（即本件原告丁○○）收取支出，帳也是原告所做．
      ．．乙○○是負責收平時香客拜拜小額捐款有開單的，支出部分為水電費零碎
      的錢，吳再跟原告算」，證人吳明道證述：「是擔任第一、二屆委員，廟的收
      入大筆錢如有上萬元以上的部分由原告收」，證人黃獻文證述：「我是第一屆
      副主任委員、第二屆委員，第一屆的收入支出是由原告負責，帳目都是原告製
      作，開金箱我有參與一次，錢點後交給原告，原告再存入銀行」等語（上開證
      人陳述，業經提示兩造），參以證人吳明道於本院九十三年四月八日審理時證
      述：「開金庫時我沒有在場，但是算帳時我都會在場，有看到原告將算好的錢
      帶走，我只看過一次」等語（本院第四卷第十七頁），足見原告主張從未保管
      被告總祿境之現款一節，尚非事實。原告雖主張上開證人均係作偽證，惟原告
      以證人蘇裕益、吳明道為前開虛偽證述提出偽證告訴，業經台灣台南地方法院
      檢察署檢察官以九十年度偵字第三三三三、四七四五號為不起訴處分確定，業
      經本院調取該偵查案卷核閱無訛，原告空言主張證人陳述虛偽，要無可採。
    (五)據原告於九十三年三月三十一日提出之開金箱紀錄六紙（第三卷第一八五至一
      九○頁），記載開金箱之日期及金額，其中有十四筆金額旁有原告之簽名或印
      文，核與證人黃獻文、吳明道證述曾見開金箱清點後的錢交付原告等語相符，
      原告雖稱簽名僅係表示到場監督，並未收取現款云云，惟與證人陳述不符，且
      六紙開金箱紀錄中，部分金額旁亦有乙○○或己○○之單獨簽名，既緊接金額
      簽名，顯為收取所清點現款之憑據，原告此部分主張尚無可採。
    (六)原告主張任監察委員時不知乙○○有保管被告總祿境之現金，惟原告既自承開
      金箱所收取之現款均交乙○○保管，未交原告，何以竟會不知乙○○有保管現
      金情事？
    (七)原告雖舉感謝狀、開金箱紀錄等事證，證明乙○○等三人有保管被告總祿境現
      款之事實，然證人乙○○證述「廟公收款會先支出用在廟務，事後再將收據餘
      款交給我，我都記在收支明細簿內」，並提出其就所保管現款製作之現金收入
      與支出明細表二本，被告己○○、戊○○亦證稱曾經收取信徒捐款交付原告或
      乙○○，或自主任委員莊訓元受領部分現款用於廟務等情，惟乙○○等三人縱
      有代為收取或保管被告總祿境現款之事實，並不足以推翻原告亦有保管現款之
      事實，亦不足作為原告與被告總祿境間有消費借貸關係之依據。
    綜上所陳，足認被告抗辯原告有保管被告現金收入之事實，乙○○等三人向原告
    請領之系爭暫付款，係使用被告總祿境寄存於原告之金錢一節，尚非無據，堪可
    採信。原告主張其就乙○○等三人請領之系爭現款，均係其個人為被告總祿境所
    代墊，與被告總祿境間有消費借貸關係，尚非可採。
七、至原告主張被告因自原告受領系爭現款支付債務，受有債務因而消滅之利益，致
    原告受有損害，依不當得利之法律關係請求被告返還云云。按民法第一百七十九
    條前段之不當得利，係指無法律上之原因而受利益，致他人受損害，該受利益者
    應將所受利益返還而言。本件乙○○等三人為經管廟務向原告請領之各該現款，
    既係被告總祿境寄放原告之款項，其取回自有法律上原因，與民法不當得利之要
    件不合，原告此部分主張亦無足採。
八、又強制執行，依左列執行名義為之：(一)確定之終局判決、(二)假扣押、假處分、假
    執行之裁判及其他依民事訴訟法得為強制執行之裁判、(三)依民事訴訟法成立之和
    解或調解，強制執行法第一條、第四條第一項第一、二、三款分別定有明文。
    (一)原告雖曾聲請本院對甲○○○○○○管理委員會（記載法定代理人黃有仁）核
      發支付命令，為本院於九十年三月十六日以九十年度促字第八六○九號支付命
      令命甲○○○○○○管理委員會應給付原告二百萬三千零四十六元及自八十五
      年十月十日起至清償日止，按法定利率計算之利息確定，惟原告據以聲請強制
      執行，業經本院以甲○○○○○○管理委員會僅係被告總祿境之內部管理機關
      ，非獨立於「總祿境」外之另一非法人團體，無當事人能力，不得作為支付命
      令之債務人，本院九十年度促字第八六○九號確定支付命令難謂有效成立，以
      九十二年三月五日九十年度執慎字第二○四五七號裁定駁回原告強制執行之聲
      請確定。已為本院調取上開強制執行案卷核閱無訛，合先說明。
    (二)原告聲明第二項請求准原告就被告以甲○○○○○○管理委員會在金融機構之
      存款在第一項聲明本息範圍內強制執行，係屬強制執行之聲請，應於取得對被
      告之執行名義後，始得向法院民事執行處提出聲請，其以起訴方式請求，於法
      不合，其此部分之聲明，自不應准許。
九、綜上所陳，原告本於消費借貸與不當得利之法律關係，請求被告給付本金二百萬
    三千零四十六元，其中九十萬五千元部分（即附表一編號１至９所示之暫付款）
    ，業經本院八十九年度訴字第十一號、台灣高等法院台南分院八十九年度上易字
    第一五○號判決確定，自應受確定判決拘束，原告此部分請求違反一事不再理原
    則，應予駁回。至原告其餘請求即一百零九萬八千零四十六元及自八十五年十月
    十日起至清償日止按法定利率計算之利息，及請求准就被告以甲○○○○○○管
    理委員會名義在金融機構存款在前項金額本息範圍內強制執行部分，均無理由，
    均應予駁回。
十、本件事證已臻明確，兩造其餘攻擊防禦方法核與判決結果無影響，爰不一一論述
    ，併予敘明。
十一、據上論結，本件原告之訴為無理由，依民事訴訟法第七十八條，判決如主文。
中　　　　華　　　　民　　　　國　　　九十三　　年　　四　　月　二十二　日
                                臺灣臺南地方法院民事第一庭
~B法　　　官　林逸梅
右為正本係照原本作成
如對本判決上訴，須於判決送達後廿日內向本院提出上訴狀
中　　　　華　　　　民　　　　國　　　九十三　　年　　四　　月　二十三　日
~B法院書記官　孫鈴堯
~F0
~T40
附表一（乙○○請領金額）
┌──┬──────────────┬──────────┬──────────┬────┐
│編號│    　取　款　日  期        │　取　款　金　額    │取　款　憑　據      │取款人  │
├──┼──────────────┼──────────┼──────────┼────┤
│１　│  八十一年十月二十七日　　　│　　五五、○○○元　│現金支出傳票        │乙○○  │
├──┼──────────────┼──────────┼──────────┼────┤
│２　│  八十一年十月三十日　　　　│　　六五、○○○元  │現金支出傳票        │乙○○  │
├──┼──────────────┼──────────┼──────────┼────┤
│３　│  八十一年十二月十八日　　　│　一四○、○○○元　│現金支出傳票、收據　│乙○○  │
├──┼──────────────┼──────────┼──────────┼────┤
│４　│  八十二年六月二十日　　　　│　一○○、○○○元  │現金支出傳票、收據  │乙○○  │
├──┼──────────────┼──────────┼──────────┼────┤
│５　│  八十二年十月十六日　　　　│　　六○、○○○元  │現金支出傳票        │乙○○  │
├──┼──────────────┼──────────┼──────────┼────┤
│６  │  八十三年十一月五日        │  二二○、○○○元  │現金支出傳票        │乙○○  │
├──┼──────────────┼──────────┼──────────┼────┤
│７　│  八十四年五月十日　　　　　│　一○○、○○○元  │現金支出傳票        │乙○○  │
├──┼──────────────┼──────────┼──────────┼────┤
│８  │  八十四年八月二十六日      │    八○、○○○元  │現金支出傳票        │乙○○  │
├──┼──────────────┼──────────┼──────────┼────┤
│９　│  八十四年十月七日          │    八五、○○○元  │現金支出傳票        │乙○○  │
├──┼──────────────┼──────────┼──────────┼────┤
│１０│  八十一年六月二十四日　　　│　　三三、六○○元　│　原告支票          │乙○○  │
├──┼──────────────┼──────────┼──────────┼────┤
│１１│  八十一年十二月三十一日　　│　　二一、七四八元　│  原告支票          │乙○○  │
├──┼──────────────┼──────────┼──────────┼────┤
│１２│  八十二年四月十五日　　　　│　　二三、二七五元  │  原告支票          │乙○○  │
├──┼──────────────┼──────────┼──────────┼────┤
│１３│  八十二年四月十五日　　　　│　　四六、七二五元　│　原告支票          │乙○○  │
├──┼──────────────┼──────────┼──────────┼────┤
│１４│　八十三年五月十六日　　　　│　　三○、○○○元　│　原告支票          │乙○○  │
├──┼──────────────┼──────────┼──────────┼────┤
│１５│　八十四年十月十八日　　　　│　　四○、○○○元　│　原告支票          │乙○○  │
├──┼──────────────┼──────────┼──────────┼────┤
│１６│　八十四年十二月二十日　　　│　　一四、九○五元　│　原告支票          │乙○○  │
├──┼──────────────┼──────────┼──────────┼────┤
│１７│　八十四年十二月二十日　　　│　　一七、六○○元　│　原告支票          │乙○○  │
├──┼──────────────┼──────────┼──────────┼────┤
│１８│　八十四年十二月二十日　　　│　　一九、六九○元　│　原告支票          │乙○○  │
├──┼──────────────┼──────────┼──────────┼────┤
│１９│　八十四年十二月二十日　　　│　　二六、四○○元　│　原告支票          │乙○○  │
├──┼──────────────┼──────────┼──────────┼────┤
│２０│　八十五年一月十二日　　　　│　　一四、一二○元　│　原告支票          │乙○○  │
├──┼──────────────┼──────────┼──────────┼────┤
│２１│　八十五年一月十二日　　　　│　　二一、三○○元　│　原告支票          │乙○○  │
├──┼──────────────┼──────────┼──────────┼────┤
│２２│　八十五年一月十二日　　　　│　　一六、六一○元　│　原告支票          │乙○○  │
├──┼──────────────┼──────────┼──────────┼────┤
│２３│　八十五年三月二十四日　　　│　　二二、七○○元　│　原告支票          │乙○○  │
├──┼──────────────┼──────────┼──────────┼────┤
│２４│　八十五年三月三十一日　　　│　　三一、四五○元　│　原告支票          │乙○○  │
├──┼──────────────┼──────────┼──────────┼────┤
│２５│　八十五年三月三十一日　　　│　　一五、二○○元　│　原告支票          │乙○○  │
├──┼──────────────┼──────────┼──────────┼────┤
│２６│　八十五年四月五日　　　　　│　　一四、四五○元　│　原告支票          │乙○○  │
├──┼──────────────┼──────────┼──────────┼────┤
│２７│　八十五年四月五日　　　　　│　　　九、九○○元  │  原告支票          │乙○○  │
├──┼──────────────┼──────────┼──────────┼────┤
│２８│　八十五年六月二日　　　　　│　　一九、八○○元　│　原告支票          │乙○○  │
├──┼──────────────┼──────────┼──────────┼────┤
│２９│　八十五年六月二日　　　　　│　　一一、八○○元　│　原告支票          │乙○○  │
├──┼──────────────┼──────────┼──────────┼────┤
│３０│　八十五年七月六日　　　　　│　　一五、五○○元　│　原告支票          │乙○○  │
├──┼──────────────┼──────────┼──────────┼────┤
│３１│　八十五年七月六日　　　　　│　　二四、二○○元　│　原告支票          │乙○○  │
├──┼──────────────┼──────────┼──────────┼────┤
│３２│　八十五年八月十日　　　　　│　　一四、六六○元　│　原告支票          │乙○○  │
├──┼──────────────┼──────────┼──────────┼────┤
│３３│　八十五年八月十日　　　　　│　　一五、四○○元　│　原告支票          │乙○○  │
├──┼──────────────┼──────────┼──────────┼────┤
│３４│　八十五年九月十日　　　　　│　　二四、八七五元　│　原告支票          │乙○○  │
├──┼──────────────┼──────────┼──────────┼────┤
│３５│　八十五年九月十日　　　　　│　　一八、二三○元　│　原告支票          │乙○○  │
├──┼──────────────┼──────────┼──────────┼────┤
│３６│　八十五年十月十日　　　　　│　　一二、四○八元　│　原告支票          │乙○○  │
├──┼──────────────┼──────────┼──────────┼────┤
│３７│　八十五年十月十日　　　　　│　　一五、四○○元　│　原告支票          │乙○○  │
├──┴──────────────┴──────────┴──────────┴────┤
│                        合　　計　一、四九六、九四六元                                  │
│                      （原告請求：一、四九六、○四六元）                                │
└────────────────────────────────────────────┘
~F0
~T40
附表二（己○○請領金額）
┌───┬─────────────┬──────────┬─────────┬──────┐
│編號　│  　取　款　日  期        │　取　款　金　額    │取　款　憑　據    │取款人      │
├───┼─────────────┼──────────┼─────────┼──────┤
│１　　│八十五年七月九日　　　　　│　　六○、○○○元　│　現金支出傳票　　│委葉彩霞代取│
├───┼─────────────┼──────────┼─────────┼──────┤
│２　　│八十五年七月十七日　　　　│　　五○、○○○元　│  現金支出傳票　　│己○○      │
├───┼─────────────┼──────────┼─────────┼──────┤
│３　　│八十五年八月二十六日　　　│　　三○、○○○元　│　現金支出傳票　　│委許清濱代取│
├───┼─────────────┼──────────┼─────────┼──────┤
│４　　│八十五年九月六日　　　　　│　　二○、○○○元　│　現金支出傳票　　│己○○      │
├───┼─────────────┼──────────┼─────────┼──────┤
│５　　│八十五年九月六日　　　　　│　　八○、○○○元　│　現金支出傳票　　│己○○      │
├───┼─────────────┼──────────┼─────────┼──────┤
│６　　│八十五年九月十九日　　　　│　一○○、○○○元　│　現金支出傳票　　│己○○      │
├───┼─────────────┼──────────┼─────────┼──────┤
│７　　│八十一年十一月三十日　　　│　　七五、○○○元　│　原告支票　　　　│己○○      │
├───┼─────────────┼──────────┼─────────┼──────┤
│８　　│八十二年四月十三日　　　　│　　二六、○○○元　│　原告支票        │己○○      │
├───┴─────────────┴──────────┴─────────┴──────┤
│                            合　　計：四四一、○○○元　                                  │
└─────────────────────────────────────────────┘
~F0
~T40
附表三（戊○○請款金額）
┌───┬─────────────┬──────────┬─────────┬──────┐
│編號　│  　取　款　日  期        │取　款　金　額      │取　款　憑　據    │取款人      │
├───┼─────────────┼──────────┼─────────┼──────┤
│１　　│八十一年二月二十日　　　　│　　三八、四五○元　│　原告支票　　　　│戊○○      │
├───┼─────────────┼──────────┼─────────┼──────┤
│２　　│八十一年十二月三十一日　　│　　二七、五五○元　│　原告支票        │戊○○      │
├───┴─────────────┴──────────┴─────────┴──────┤
│                              合　　計：六六、○○○元　                                  │
└─────────────────────────────────────────────┘
